臺灣高等法院高雄分院刑事判決
111年度上訴字第404號
上  訴  人  臺灣高雄地方檢察署檢察官
上  訴  人  
即  被  告  呂鳳蘭


上列上訴人等因被告詐欺等案件，不服臺灣高雄地方法院110年
度審訴字第827號，中華民國111年2月21日第一審判決（起訴案
號：臺灣高雄地方檢察署110年度偵緝字第919號），提起上訴，
本院判決如下：
    主  文
上訴駁回。
呂鳳蘭緩刑肆年，並應接受法治教育貳場次，及履行如附件和解
書所載之清償條件，緩刑期內付保護管束。 
    事  實
一、呂鳳蘭能預見提供金融機構帳戶供不詳身分者使用，可能遭
    利用於遂行財產犯罪之目的，竟仍基於共同詐欺取財之故意
    ，於民國109年6月1日下午2時22分許前某時，將其所申設之
    中華郵政股份有限公司帳戶（帳號：000-00000000000000號
    ，下稱A郵局帳戶）之存摺封面照片，以通訊軟體LINE，傳
    送予真實姓名、年籍均不詳之詐欺集團成員，供該詐欺集團
    作為存款、提款、匯款之用。詎該詐欺集團某成員於109年5
    月28日下午4時許，去電劉春櫻，自稱係其友人吳珠琴，因
    急需現金欲向其借款，致劉春櫻不疑有他，依指示於翌（29
    ）日前往郵局，以無摺存款方式將新臺幣（下同）28萬元，
    存入朱映邵之中華郵政股份有限公司帳戶（帳號：000-0000
    0000000000號，下稱B郵局帳戶），朱映邵再依詐欺集團成
    員指示，於109年5月29日下午1時23分至28分許，提領15萬
    元後以面交方式，交付現金予詐騙集團車手（朱映邵所犯詐
    欺案件業由臺灣嘉義地方檢察署檢察官以110年度偵緝字第1
    97號為不起訴處分確定）。後朱映邵得知其B郵局帳戶遭設
    為警示帳戶後，與自稱「周侑德」之詐欺集團成員聯繫，自
    稱「周侑德」之詐欺集團成員佯稱需匯款13萬元至A郵局帳
    戶，才能將凍結之B郵局帳戶開通，致朱映邵陷於錯誤，遂
    於109年6月1日下午2時37分許，匯款12萬元至A郵局帳戶。
    嗣詐欺集團成員指示呂鳳蘭將該12萬元款項領出上繳。詎呂
    鳳蘭因經濟窘迫，竟另行起意，意圖為自己不法之所有，於
    同日下午3時09分許於高雄市三民區建工郵局，以臨櫃提款
    之方式，將該筆款項領出後據為己有，並花用殆盡。
二、案經劉春櫻、朱映邵告訴由高雄市政府警察局新興分局報告
    臺灣高雄地方檢察署偵查起訴。
    理  由
一、按簡式審判程序之證據調查，不受第159 條第1 項、第161
    條之2 、第161 條之3 、第163 條之1 及第164 條至第170
    條規定之限制，刑事訴訟法第273 條之2 定有明文。本件係
    適用簡式審程序之案件，爰不記載說明各項證據之證據能力
    部分。
二、認定犯罪事實所憑之證據及理由：
  ㈠上開犯罪事實，業據上訴人即被告呂鳳蘭於偵訊、原審及本
    院審理時均坦承不諱，核與證人即告訴人劉春櫻、朱映邵分
    別於警詢時（警卷第21至23頁、第5至9頁）指訴之情節相符
    ，並有屏東縣政府警察局內埔分局赤山派出所陳報單、受理
    詐騙帳戶通報警示簡便格式表、內政部警政署反詐騙諮詢專
    線紀錄表、告訴人劉春櫻無摺存款28萬元至B郵局帳戶之存
    款人收執聯、中華郵政雲林郵局109年7月23日函附B郵局帳
    戶交易明細與郵政存簿儲金立帳申請書各1份（警卷第19、2
    5至27、29至37、93至99頁）、告訴人朱映邵提供之免用發
    票收據、匯款12萬元至A郵局帳戶之郵政匯款申請書、詐欺
    案LINE對話之手機截圖照片與對話譯文、嘉義地檢署110年
    度偵緝字第197號不起訴處分各1份（警卷第39至86、101、1
    03頁，偵緝卷第27至31頁）、中華郵政110年2月17日函附之
    A郵局帳戶客戶歷史交易清單、高雄郵局110年9月13日函附
    之郵政存簿儲金提款單各1份（他卷第15至17頁，偵卷第27
    至29頁）在卷，可資佐證。被告上開任意性之自白核與事實
    相符，自得作為本件論科之依據。  
　㈡本件事證明確，被告犯三人以上共同詐欺取財及侵占罪之犯
    行，均堪以認定。
三、論罪科刑：
  ㈠按共同正犯之成立，祇須具有犯意之聯絡及行為之分擔，既
    不問犯罪動機起於何人，亦不必每一階段犯行，均須參與，
    若共同實施犯罪行為之人，在共同意思範圍內，各自分擔犯
    罪行為之一部，相互利用他人之行為，以達其犯罪之目的，
    其成立不以全體均參與實施犯罪構成要件之行為為要件；參
    與犯罪構成要件之行為者，固為共同正犯；以自己共同犯罪
    之意思，參與犯罪構成要件以外之行為，或以自己共同犯罪
    之意思，事前同謀，而由其中一部分人實行犯罪之行為者，
    亦均應認為共同正犯，使之對於全部行為所發生之結果，負
    其責任。另共同正犯之意思聯絡，原不以數人間直接發生者
    為限，若有間接之聯絡者，亦包括在內，如甲分別邀約乙、
    丙犯罪，雖乙、丙間彼此並無直接之聯絡，亦無礙於其為共
    同正犯之成立（最高法院77年度台上字第2135號、92年度台
    上字第2824號判決意旨參考）。參以目前詐欺集團之犯罪型
    態，自架設跨國遠端遙控電話語音託撥及網路約定轉帳之國
    際詐騙電話機房平台，至刊登廣告、收購人頭帳戶、撥打電
    話實施詐騙、指定被害人匯款帳戶、自人頭帳戶提領款項、
    取贓分贓等階段，乃需由多人縝密分工方能完成之集團性犯
    罪。是本案被告擔任詐欺集團之取款車手，顯係明知其係在
    替藏身幕後之詐欺集團成員，出面擔任取款之車手，是被告
    所分擔之工作，雖非詐欺取財行為之全程，與其他成員間，
    亦未必有直接之犯意聯絡，然被告所參與其間之部分行為（
    提供A郵局帳戶、臨櫃提領12萬元），仍為詐欺集團取得告
    訴人財物之全部犯罪計畫之部分行為，而共同達成不法所有
    之犯罪目的，未逾越合同意思之範圍。據此，被告就上揭詐
    欺集團詐騙告訴人財物之犯行，仍屬有犯意聯絡及行為分擔
    ，自屬共同正犯，應同負全責。
  ㈡核被告所為，係犯刑法第339條之4第1項第2款之三人以上共
    同詐欺取財罪、同法第335條第1項之侵占罪。被告與真實姓
    名年籍均不詳之成年集團成員間，就上開詐欺取財犯行，有
    犯意聯絡及行為分擔，依刑法第28條規定，應論以共同正犯
    。起訴書以被告係基於幫助詐欺取財之不確定犯意，尚有未
    洽，惟起訴法條同一，自應逕論以共同正犯。被告所犯詐欺
    取財、侵占2罪，犯意各別、行為互殊，應分論併罰。
四、上訴駁回之理由：
　㈠原審認被告罪證明確，因而依刑法第28條、第339條之4第1項
    第2款、第335條第1項、第41條第1項前段、第38條之1第1項
    前段、第3項，刑法施行法第1條之1等規定，並審酌被告不
    思循正常途徑賺取所需，竟圖謀非法所得，共同為詐欺取財
    犯行，負責擔任取款之車手，嚴重破壞社會互信基礎，助長
    詐騙犯罪歪風，並增加查緝犯罪及告訴人尋求救濟之困難，
    且另將贓款侵占入己，尚未與被害人達成和解或賠償（惟於
    本院審理時已與加重詐欺罪之告訴人劉春櫻和解成立，詳下
    述），所為實屬不該，惟念其犯後始終坦承犯行，態度非惡
    ，兼衡被告自陳學歷為高中肄業，現在從事殯葬館清潔外包
    人員，月收入約2萬5250元，已婚，小孩都已成年等智識、
    家庭及經濟狀況（原審審訴卷第55頁），暨其犯罪之動機、
    目的、手段、所生損害非輕等一切情狀，就所犯加重詐欺取
    財罪部分，量處有期徒刑1年2月；就其所犯侵占罪部分，量
    處有期徒刑3月，並諭知如易科罰金以1000元為折算1日之標
    準。
  ㈡另說明：按犯罪所得，屬於犯罪行為人者，沒收之。前2項之
    沒收，於全部或一部不能沒收或不宜執行沒收時，追徵其價
    額，刑法第38條之1第1項前段、第3項分別定有明文。本件
    被告侵占罪部分之獲利為12萬元，為被告犯該罪之不法所得
    ，雖未扣案，仍應依上開規定宣告沒收，並諭知於全部或一
    部不能沒收或不宜執行沒收時，追徵其價額（查被告固與加
    重詐欺罪之告訴人劉春櫻成立和解，惟並未與本侵占罪之告
    訴人朱映邵達成和解賠償，此部分之不法所得仍應為沒收追
    徵之諭知，併此敘明）。
　㈢經核原判決認事用法均無違誤，各罪之量刑及所為沒收追徵
    之諭知亦無不合，應予維持。檢察官以被告未與被害人和解
    賠償，宜予被告與告訴人和解之機會等詞；被告以伊已於上
    訴時與告訴人劉春櫻成立和解，原判決量刑過重等資為上訴
    之理由，惟原判決業已審酌被告之行為所造成之損害、犯罪
    後之態度及其智識程度、家庭因素等刑法第57條所列各款事
    項妥為量刑，核無逾越法定刑度而違法或畸重畸輕而違反比
    例、平等原則等裁量不當等情形，檢察官及被告仍執前詞，
    指摘原判決不當，分別提起上訴，均無理由，應予駁回。
五、被告未曾受有期徒刑以上刑之宣告，有臺灣高等法院被告刑
    事紀錄表可稽，其因經濟窘迫，一時失慮致罹刑章，事後即
    坦承犯行且頗具悔意，已於111年3月21日與加重詐欺罪之告
    訴人劉春櫻以15萬元成立和解，並同意自111年4月15日起，
    按月給付5000元至清償日止，目前已給付2期共1萬元等情，
    有和解書1紙及郵局跨行匯款申請書2紙附於本院卷可考，可
    見其有清償之真摯努力，犯罪後之態度良好，且其現有正當
    之工作，信其經此偵審程序及科刑之教訓，應知所警惕而無
    再犯之虞，本院認對其所宣告之刑均以暫不執行為適當，爰
    宣告緩刑4年，以啟自新。又為加強其法治觀念，並督促其
    爾後謹言慎行而勿再犯罪，並諭知其應接受法治教育2次，
    並履行如附件和解書所載之清償條件，另依法諭知應於緩刑
    期內付保護管束，以觀後效，並示衡平。被告如未依上開條
    件履行，足認原宣告之緩刑難收其預期之效果，而有執行刑
    罰之必要者，檢察官自得依刑法第75條之1第1項第4款之規
    定，聲請法院撤銷上開緩刑之宣告，併此附敘。
六、據上論斷，應依刑事訴訟法第368條、第74條第1項、第2項
    第3款、第8款、第93條第1項第2款，判決如主文。 
本案經檢察官黃玉鳳提起公訴，檢察官呂乾坤提起上訴，檢察官
郭振昌到庭執行職務。
中　　華　　民　　國　　111 　年　　6 　　月　　16　　日
                  刑事第九庭    審判長法  官  莊崑山
                                      法  官  惠光霞
                                      法  官  陳明富
以上正本證明與原本無異。
加重詐欺取財罪部分，如不服本判決應於收受本判決後20日內向
本院提出上訴書狀，其未敘述上訴理由者，並得於提起上訴後20
日內向本院補提理由書狀（均須按他造當事人之人數附繕本）「
切勿逕送上級法院」，其餘不得上訴。
中　　華　　民　　國　　111 　年　　6 　　月　　16　　日
                                      書記官  馬蕙梅

附錄本判決論罪科刑法條：
中華民國刑法第339條之4
犯第339條詐欺罪而有下列情形之一者，處1年以上7年以下有期
徒刑，得併科1百萬元以下罰金：
一、冒用政府機關或公務員名義犯之。
二、三人以上共同犯之。
三、以廣播電視、電子通訊、網際網路或其他媒體等傳播工具，
    對公眾散布而犯之。
前項之未遂犯罰之。
中華民國刑法第335條
意圖為自己或第三人不法之所有，而侵占自己持有他人之物者，
處5年以下有期徒刑、拘役或科或併科3萬元以下罰金。
前項之未遂犯罰之